臺灣高等法院高雄分院民事判決　九十一年度上易字第二○號
　　　上　訴　人　　己○○
　　　被上訴人　　　甲○○
　　　　　　　　　　丙○○
　　　　　　　　　　乙○○
　　　　　　　　　　戊○○
　　　　　　　　　　丁○○
右當事人間土地所有權移轉登記事件，上訴人對於中華民國九十年十二月五日臺灣屏
東地方法院九十年訴字第七四七號第一審判決提起上訴，本院判決如左：
      主      文
上訴駁回。
第二審訴訟費用由上訴人負擔。
      事實及理由
一、被上訴人未於言詞辯論期日到場，核無民事訴訟法第三百八十六條各款所列情形
    ，爰依上訴人之聲請，由其一造辯論而為判決。
二、上訴人主張：其與被上訴人之父張窮共有坐落屏東縣九如鄉○○段一三一地號土
　　地，應有部分各二分之一，民國八十年四月間此筆土地另分割出同段一三一之一
　　、一三一之二、一三一之三、一三一之四及一三一之五地號等五筆土地，該五筆
　　土地仍由上訴人與張窮共有，各筆土地應有部分皆各二分之一。而上訴人與張窮
　　於八十年四月間就上開六筆土地（以下稱系爭土地）協議合併分割，約定上訴人
　　分得系爭土地其中一三一之五地號土地所有權全部，張窮分得其中一三一、一三
　　一之一、一三一之二、一三一之三及一三一之四地號等五筆土地所有權全部，並
　　未約定任何價金補償。嗣張窮於八十一年十二月二十四日死亡，其所遺系爭土地
　　應有部分，其中一三一地號土地應有部分二分之一由被上訴人甲○○繼承，一三
　　一之一地號土地應有部分二分之一由被上訴人丁○○繼承，一三一之二地號土地
　　應有部分二分之一由被上訴人戊○○繼承，一三一之三地號土地應有部分二分之
　　一由被上訴人丙○○繼承，一三一之四地號土地應有部分二分之一由被上訴人乙
　　○○繼承，一三一之五地號土地應有部分二分之一由被上訴人五人共同繼承，應
　　有部分各十分之一，並於八十二年六月十五日辦妥繼承登記。又被上訴人五人曾
　　本於前揭土地分割協議，起訴請求上訴人將一三一、一三一之一、一三一之二、
　　一三一之三及一三一之四地號等五筆土地應有部分各二分之一分別移轉登記與被
　　上訴人五人，經原審法院以八十七年度訴字第七二一號民事判決被上訴人五人勝
　　訴，並經鈞院以八十八年度上字第二八六號判決駁回上訴人上訴而告確定，並已
　　辦妥移轉登記。惟被上訴人迄今仍未履行前揭土地分割協議將系爭一三一之五地
　　號土地應有部分各十分之一移轉登記與上訴人。又，兩造所分得土地之價值不同
　　，應認兩造就給付補償金已互相同意，為此請求(一)被上訴人將系爭一三一之五地
　　號土地應有部分各十分之一移轉登記與上訴人及(二)甲○○應給付上訴人新台幣（
　　下同）十五萬一千八百零六元；丁○○應給付上訴人十二萬五千一百八十四元；
　　戊○○應給付上訴人九萬七千五百九十七元；丙○○應給付上訴人十萬七千九百
　　七十一元；乙○○應給付上訴人十一萬八千三百四十五元，並均自九十年六月九
　　日起至清償日止，按週年利率百分之五計算之利息（原審就上訴人前開(一)項請求
　　為其勝訴之判決，駁回其(二)項之請求及假執行之聲請，上訴人就其敗訴部分提起
　　上訴）。於本院聲明：(一)原判決不利於上訴人部分廢棄。(二)右廢棄部分，甲○○
　　應給付上訴人十五萬一千八百零六元；丁○○應給付上訴人十二萬五千一百八十
　　四元；戊○○應給付上訴人九萬七千五百九十七元；丙○○應給付上訴人十萬七
　　千九百七十一元；乙○○應給付上訴人十一萬八千三百四十五元，並均自九十年
　　六月九日起至清償日止，按週年利率百分之五計算之利息。
二、被上訴人未於言詞辯論期日到場，亦未提出書狀作何聲明或陳述。
三、上訴人主張之前揭事實，除兩造就給付補償金已互相同意部分外，其餘之事實，
　　業經其提出與所述相符之土地謄本、戶籍謄本、原審法院八十七年度訴字第七二
　　一號民事判決及本院八十八年度上字第二八六號民事判決等件為證（見原審卷第
　　八至四三頁），並經原審依職權調閱該院八十七年度訴字第七二一號及本院八十
　　八年度上字第二八六號民事卷宗閱明屬實，而被上訴人經合法通知，復均未到場
　　爭執，或提出書狀作何陳述以供審酌，自堪信上訴人主張為真實。
四、又上訴人主張共有人依共有物分割協議互負移轉登記之義務，共有物分割協議自
    屬有償契約，有民法第三百四十七條、第三百四十六條第一項規定及五十五年台
    上字第一六四五號判例之適用。又價金之補償於協議分割為協議內容之一部，本
    件系爭土地分割協議固未約定價金補償，惟上訴人分得裏地並獨自負擔通路用地
　　等義務，且兩造因此分割協議所各自取得單獨所有土地之價值，業經鈞院於八十
　　八年度上字第二八六號事件審理中囑託鑑定完成，應視為兩造就給付補償金已互
　　相同意，而被上訴人負有給付補償金之義務云云。經查：
  (一)按共有乃數人按其應有部分，對於一物共同享有所有權之型態，其應有部分非侷
    限於共有物之特定部分，乃係抽象存在於共有物之任何微小部分上，而共有物經
    分割後，各共有人乃各自取得分得部分之單獨所有權。又共有物分割之效力，參
    照民法第八百二十五條規定係採移轉主義，即共有人間因分割而各就其應有部分
    相互移轉，各該分割後所取得之單獨所有權，並不溯及既往，而應自分割完畢後
    發生。從而，共有人依共有物分割協議互負移轉其應有部分之義務，乃為消滅原
    共有關係之故，此移轉義務相互間並不具對價關係，尚與契約雙方當事人各因給
    付而取得對價利益之有償契約（例如買賣契約）等有間，亦即共有物分割協議非
    屬有償契約，並不適用民法第三百四十七條、第三百四十六條第一項規定，及最
    高法院五十五年度台上字第一六四五號判例。
  (二)按共有物之協議分割，祇須共有人全體同意分割方法，即生協議分割之效力，不
    因共有人中之一人或數人因協議分割取得之利益不等，而受影響，最高法院著有
    六十八年台再字第四四號判例可資參照。查上訴人與張窮於八十年四月間就系爭
    土地協議合併分割，約定上訴人分得其中一三一之五地號土地所有權全部，張窮
    分得其中一三一、一三一之一、一三一之二、一三一之三及一三一之四地號等五
    筆土地所有權全部，並未約定任何價金補償之事實，已如前述，且上訴人於原審
    審理時陳稱：上訴人與張窮於八十年間協議分割之前，即分別在一三一地號土地
    的前後二部分興建房屋，上訴人所興建房屋即坐落於一三一之五地號土地上，之
    所以自一三一地號土地另分出一三一之一至之五等五筆土地，乃因張窮稱其有五
    子並欲將其房屋所坐落部分土地分成五份等語（見原審卷第二九頁），則上訴人
　　主張其分得裏地並獨自負擔通路用地等義務云云，縱與事實相符，揆諸前揭判例
　　意旨，此對本件土地分割協議仍不生任何影響，從而，被上訴人本於本件土地分
　　割協議取得系爭一三一、一三一之一、一三一之二、一三一之三及一三一之四地
　　號等五筆土地所有權全部，尚難認有何不當得利之情事。
  (三)又按共有物之分割，原則上應依協議為之，不能協議者，共有人得聲請法院裁判
    分割，此觀民法第八百二十四條之規定即明。因此，共有物之分割其方法可分為
    裁判分割及協議分割二者，而裁判分割共有物係以判決之形成力消滅共有關係，
    於其確定時，即生共有關係終止及原共有人各自取得分得部分所有權之效力，與
    協議分割須於履行協議辦理分割登記完畢時始生上開效力者，二者性質截然不同
    。而所謂「協議分割」其性質為債權契約，共有人相互間之權利義務關係，自應
    依其間協議之內容定之，補償金之約定並非必要。換言之，共有人所分得土地，
　　縱價值不同，其相互間可否請求他共有人支付補償金，應視其協議有無補償金之
　　約定，若協議未為約定，自無請求他共有人支付補償金可言，至於民法第八百二
　　十四條第三項所稱「得以金錢補償」，係就裁判分割所為之規定，並不因該規定
　　之存在，即認為於協議分割，共有人所分得土地其價值有所不同時，當然視為有
　　補償金之約定甚明。上訴人主張本件協議分割亦應有價金補償云云，於法尚有未
　　合。
五、從而，上訴人主張依民法第三百四十七條、第三百四十六條第一項規定，及最高
    法院五十五年度台上字第一六四五號、最高法院六十三年台上字第二六八○號判
　　例意旨，認兩造就給付補償金已互相同意，被上訴人負有給付補償金之義務，爰
　　主張履行契約及不當得利法律關係，請求被上訴人給付補償金云云，為無理由，
　　不應准許。原審為上訴人敗訴之判決及駁回其假執行之聲請，並無不合。上訴意
　　旨指摘原判決不當，求予廢棄改判，為無理由，應予駁回。
六、據上論結：本件上訴為無理由，依民事訴訟法第四百四十九條第一項、第七十八
    、第四百六十三條、第三百八十五條第一項前段，判決如主文。
中　　華　　民　　國　　　　九十一　　　年　　　五　 　 月　　 十六　　 日
                                      臺灣高等法院高雄分院民事第二庭
~B1審判長法官　簡色嬌
~B2法　　　官　林紀元
~B3法　　　官　陳真真
右為正本係照原本作成。
不得上訴。
中　　華　　民　　國　　　　九十一　　　年　　　五　 　 月　　 二十　　 日
~B法院書記官　鄭靜芳
　　　　　　　　　　　　　　　　　　　　　　　　　　　　　　　　　　　　Ｈ
